ACORDAO-COMPLETO-2372653

ACÓRDÃO 6134/2020 ATA 16/2020 - PRIMEIRA CÂMARA

VISTOS, relatados e discutidos estes autos de tomada de contas especial instaurada pelo Instituto Nacional de Colonização e Reforma Agrária (Incra) , contra Eliana Colen Pimenta de Abuabara, em razão da execução parcial do Convênio 770656/2012; 
ACORDAM os Ministros do Tribunal de Contas da União, reunidos em sessão da Primeira Câmara, diante das razões expostas pelo relator, em: 
9.1. considerar revel, para todos os efeitos, Célio Caldeira da Fonseca Filho e dar prosseguimento ao processo, nos termos do art.12, § 3º, da Lei 8.443/1992;
9.2. acolher as alegações de defesa de Eliana Colen Pimenta de Abuabara, que aproveitam a Célio Caldeira da Fonseca Filho, nos termos do art. 281 do Regimento Interno do TCU; 
9.3. julgar regulares com ressalvas contas de Célio Caldeira da Fonseca Filho, dando-lhe quitação, nos termos dos arts. 1º, inciso I, 16, inciso II, e 23, inciso II, da Lei 8.443/1992;
9.4. julgar regulares as contas de Eliana Colen Pimenta de Abuabara e dar-lhe quitação plena, com fulcro nos arts. 1º, inciso I, 16, inciso I, e 23, inciso I da Lei 8.443/1992;
9.5. dar ciência da deliberação aos responsáveis e ao Instituto Nacional de Colonização e Reforma Agrária (Incra) .
9.6. arquivar os autos.

Tomada de contas especial instaurada em razão da execução parcial do Convênio 770656/2012.

Primeira Câmara

Município de Joaquim Felício - MG.

3. Interessados/Responsáveis:
3.1. Interessado: Ministério do Desenvolvimento Agrário (extinto)
3.2. Responsáveis: Célio Caldeira da Fonseca Filho (XXX.646.386-XX); Eliana Colen Pimenta de Abuabara (XXX.825.496-XX).

13.1. Ministros presentes: Benjamin Zymler (na Presidência), Walton Alencar Rodrigues (Relator), Bruno Dantas e Vital do Rêgo.
13.2. Ministros-Substitutos presentes: Augusto Sherman Cavalcanti e Weder de Oliveira.

WALTON ALENCAR RODRIGUES

Adoto, como parte do relatório, instrução elaborada por auditor da Secretaria de Controle Externo de Tomada de Contas Especiais (Secex-TCE) , que contou com anuência de seu corpo diretivo (peças 89-91) :
INTRODUÇÃO
1.	Cuidam os autos de tomada de contas especial instaurada pelo Instituto Nacional de Colonização e Reforma Agrária (Incra) , em desfavor da Sra. Eliana Colen Pimenta de Abuabara, prefeita do Município de Joaquim Felício/MG no período de 1/1/2009 a 31/12/2012, em razão da execução parcial do objeto e da não aprovação da prestação de contas do Convênio 770656/2012, Siafi 770656, celebrado entre o município de Joaquim Felício/MG e o Instituto Nacional de Colonização e Reforma Agrária (Incra) , que teve por objeto a  construção de um centro comercial e uma casa de mel no Projeto de Assentamento Final Feliz.
HISTÓRICO
2.	O convênio foi firmado no valor de R$ 347.217,14, sendo R$ 339.776,00 à conta do concedente e R$ 7.441,14 referentes à contrapartida (peça 1, p. 104-128) . Teve vigência de 1º/7/2012 a 1º/7/2013, tendo os recursos sido liberados por meio da Ordem Bancária 2012OB801299, de 4/7/2012, no valor de R$ 339.776,00 (peça 1, p. 132) .
3.	Por meio de Parecer Financeiro (peça 1, p. 232-246) o Incra informou que a prestação de contas foi apresentada em 18/11/2013, tendo sido constatadas falhas tanto no processo de licitação quanto na execução e cronograma de pagamentos. No Relatório de Fiscalização 1/2014 (peça 2, p. 1117) , concluiu-se que as obras de construção de centro comercial e da casa do mel não puderam ser recebidas pois estavam inacabadas e também não houve condições para testar a rede elétrica e hidráulica das edificações.
4.	Por meio de Ofício (peça 2, p. 93-94) , o Incra notificou a responsável, Sra. Eliana Colen Pimenta de Abuabara, para que recolhesse o débito no valor total repassado em razão de execução parcial do objeto e reprovação da prestação de contas (peça 2, p. 93-94) . A responsável solicitou prorrogação de prazo para apresentar prestação de contas (peça 2, p. 103) , mas tem o seu pedido negado (peça 2, p. 105-109) .
5.	Diante do não saneamento das irregularidades apontadas e da não devolução dos recursos, instaurou-se Tomada de Contas Especial. No Relatório de TCE (peça 2, p. 119-137) conclui-se que o prejuízo importaria no valor total dos recursos repassados, imputando-se a responsabilidade a Sra. Eliana Colen Pimenta de Abuabara em razão de as obras conveniadas encontrarem-se inacabadas e inaproveitáveis para a utilização do público-alvo, não tendo sido atingidos os objetivos do convênio.
6.	O Relatório de Auditoria 1133/2015 da Controladoria Geral da União (peça 2, p. 159-161) também chegou às mesmas conclusões. Após serem emitidos o Certificado de Auditoria, o Parecer do Dirigente e o Pronunciamento Ministerial (peça 2, p. 163, 164 e 173) , o processo foi remetido a esse Tribunal.
7.	No âmbito desta Corte de Contas os autos foram instruídos pela primeira vez (peça 4) . Em cumprimento ao despacho do Diretor (peça 5) , foi promovida a citação da Sra. Eliana Colen Pimenta de Abuabara mediante o Ofício 2871/2015TCU/SECEX-MG, datado de 3/11/2015 (peça 6) . A responsável apresentou defesa (peças 10 a 12) por meio de seu procurador (peça 13) , alegando que a execução parcial do convênio ocorreu devido ao término de seu mandato, estando o convênio ainda vigente, e que caberia ao sucessor executar o restante do objeto pactuado.
8.	Conforme consta na instrução de que trata a peça 15, em razão de não se encontrar nos autos informações suficientes que permitissem esclarecer se os recursos foram integralmente executados no mandato da Sra. Eliana ou compartilhada a execução com o sucessor, foi promovida diligência ao Banco do Brasil para que encaminhasse cópia do extrato da conta do convênio. Foi necessário apurar a responsabilidade do prefeito sucessor em razão de não ter apresentado a prestação de contas no prazo definido no termo de convênio.
9.	Os autos foram novamente instruídos (peça 29) , tendo sido relatado que pela análise dos extratos e das demais informações recebidas da instituição financeira (peças 20 a 26) constatou-se que a execução do convênio se estendeu até o mandato do sucessor, o que implicou verificar a responsabilidade de ambos os gestores e a citação na medida da execução realizada por cada um deles. Por determinação efetivada por meio do despacho do Diretor (peça 30) , foram promovidas a citação da Sra. Eliana Colen Pimenta de Abuabara e a citação e audiência do Sr. Célio Caldeira da Fonseca Filho mediante os Ofícios 2497/2016TCU/SECEX-MG (peça 32) , 2498/2016-TCU/SECEX-MG (peça 31) e 2496/2016TCU/SECEX-MG (peça 33) , todos datados de 23/9/2016.
10.	Os responsáveis foram regularmente citados (peças 34, 41 e 42) .
11.	A Sra. Eliana Colen Pimenta de Abuabara apresentou defesa por meio de seu procurador (peças 13 e 38) , tendo solicitado que fosse concedido prazo de sessenta dias para que apresentasse documentação complementar, considerando que foi eleita e assumiria novamente a direção do Poder Executivo municipal.
12.	Na peça 35 consta documento da prefeitura do Município de Joaquim Felício, assinado pelo advogado Décio Marílio Dias, conforme outorga do município (peça 37) , acerca de procedimentos adotados em relação ao convênio em tela, bem como pedido de prorrogação de prazo para manifestação. Relatou-se que o município não havia sido objeto de citação nos autos, mas sim o Sr. Célio Caldeira da Fonseca Filho, que à época da citação ocupava o cargo de chefe do Poder Executivo municipal.
13.	Os pedidos de prorrogação de prazo solicitados pela Sra. Eliana Colen Pimenta de Abuabara e pelo Sr. Célio Caldeira da Fonseca Filho foram deferidos (peça 39) , mas não houve qualquer manifestação desse último responsável nem apresentação de documentação complementar por parte da Sra. Eliana Colen Pimenta de Abuabara.
14.	Transcorridos os prazos fixados e mantendo-se inerte o Sr. Célio Caldeira da Fonseca Filho, ficou caracterizada a sua revelia, razão pela qual considerou-se que o responsável deveria ser considerado revel, dando-se prosseguimento ao processo, conforme previsto no art. 12, § 3º, da Lei 8.443/1992. Foi proposta condenação dos responsáveis em razão das irregularidades apuradas.
15.	No entanto, o Ministro Relator, em seu Despacho (peça 49) , entendeu que os autos não estavam prontos para uma decisão desta Corte de Contas e determinou que fossem elaboradas a "matriz de responsabilização" e nova proposta de citação, indicando a conduta irregular de cada responsável e localização nos autos dos documentos que suportassem as conclusões da instrução. Autorizou a realização de diligências pertinentes à obtenção das informações necessárias ao cumprimento do despacho. O Ministro elencou as seguintes razões para necessidade de saneamento dos autos:
a) a responsabilidade da Sra. Eliana Colen Pimenta de Abuabara pela apresentação da prestação de contas e documentação comprobatória das despesas realizadas somente deveria ser a ela atribuída caso ficasse comprovado que não as deixou nos arquivos da prefeitura ao final do seu mandato; e
b) para que se concluísse pela imputação de débito equivalente ao valor recebido pelo município, era preciso que restasse demonstrada a imprestabilidade dos serviços realizados, devendo a unidade técnica indicar os motivos e os atos comissivos e omissivos de cada um dos gestores para tal situação.
16.	Os autos foram instruídos mais uma vez (peça 62) , tendo sido realizadas diligências ao Município de Joaquim Felício/MG e ao Incra com vistas a esclarecer os fatos (peças 64 e 65) . As respostas apresentadas constam das peças 70-71 e 73-74.
17.	Conforme consta na instrução de que trata a peça 76, o Incra informou que o convenente havia apresentado recentemente, via Siconv, documentação complementar à prestação de contas, contendo termo de conclusão da obras e comprovante de devolução do saldo do convênio. Informou ainda que existiam notícias acerca de retomada das obras pela atual administração municipal. No entanto manifestou no sentido da impossibilidade de se posicionar, no prazo assinado, quanto à aceitação ou não dos documentos apresentados e quanto ao alcance dos objetivos pretendidos com a execução do convênio, se comprometendo a fazer a constatação in loco e encaminhar o relatório técnico da situação encontrada assim como realizar a análise financeira da nova documentação.
18.	Considerando que existiam questões ainda não esclarecidas, foi proposta pela Unidade Técnica diligência ao Incra para que encaminhasse ao Tribunal:
a) informações sobre a execução do convênio, notadamente quanto a conclusão das obras e se os objetivos foram efetivamente alcançados ao fim do ajuste;
b) informações sobre eventual apresentação de documentação complementar à prestação de contas; e
c) o resultado da análise da documentação complementar, caso fosse apresentada nova documentação.
19.	A diligência ao Incra foi efetivada por meio do Ofícios 844/2018-TCU/SECEX-MG, reiterada por meio do Ofício 1098/2018-TCU/SECEX-MG (peças 78 e 81) .
20.	Em resposta à diligência (peça 82) , o Incra informou (peça 84) que realizou visita in loco, mas não teve tempo hábil para analisar toda a documentação complementar apresentada pelo município, solicitando prorrogação do prazo por cinquenta dias para enviar parecer conclusivo sobre o estágio das obras e acerca da documentação recebida.
21.	Na última instrução dos autos (peça 85) , a Unidade Técnica propôs o encaminhamento dos autos ao gabinete do Ministro-Relator, com proposta de deferimento do prazo, a fim de que fosse apresentada a documentação completa e as informações solicitadas.
22.	O Incra respondeu a diligência (peça 87) e o Ministro Relator, considerando tempestivo o atendimento da diligência objeto do Ofício 1098/2018-TCU-Secex/MG, restituiu os autos à Sec-MG, para análise dos elementos apresentados pelo órgão e continuidade do feito (peça 88) .
23.	Todavia, em 9/4/2019 houve alteração da Unidade Técnica responsável pelo processo em questão, passando da Sec-MG para esta SecexTCE.
EXAME TÉCNICO
24.	O convênio foi firmado tendo por objeto a construção de um centro comercial e uma casa de mel no Projeto de Assentamento Final Feliz.
25.	Conforme consta na instrução de que trata a peça 76, foi realizada diligência ao Incra a fim de que apresentasse informações sobre: i) a execução do convênio, notadamente quanto a conclusão das obras e se os objetivos foram efetivamente alcançados ao fim do ajuste; ii) eventual apresentação de documentação complementar à prestação de contas; iii) o resultado da análise da documentação complementar, caso tivesse sido apresentada.
26.	Em resposta à diligência, o Incra apresentou as seguintes informações (peça 87, p. 1-2) :
a) no aspecto técnico da obra houve recomendação de melhoria em alguns pontos, havendo atendimento pelo convenente, conforme se extrai dos relatórios apresentados, que seguem anexos. Houve esclarecimento acerca da situação encontrada na primeira visita, e após as correções recomendadas. Será feita gestão junto ao fiscal técnico para inserção dos pareceres no Siconv (aba PARECERES) , da prestação de contas;
b) quanto ao aspecto financeiro foi solicitado que o convenente complementasse a prestação de contas, tendo havido atendimento à solicitação, conforme se extrai dos relatórios financeiros que seguem anexos. Os relatórios estão cadastrados no Siconv, aba PARECERES, da prestação de contas; e
c) a prestação de contas poderá ser aprovada com ressalvas.
27.	No Relatório Financeiro elaborado pelo Incra anexo à resposta à diligência, datado de 30/5/2018 (peça 87, p. 21-27) consta a seguinte informação:
O Fiscal da área técnica emitiu Parecer quanto ao alcance do objeto, no qual diz "As edificações do centro comercial e da casa do mel foram concluídas e testadas, havendo condições de serem recebidas. A Prefeitura atendeu as recomendações da fiscalização, conforme relatórios fotográficos anexos. As edificações foram concluídas conforme projetadas, tanto quantitativa quanto qualitativamente. Exceção se faz em relação à elevação do pé direito da casa do mel, de 3,0 para 4,0 metros. Esta ampliação foi necessária para melhorar a condição sanitária do ambiente interno (maior ventilação e diminuição da temperatura) , de acordo com orientações da EMATER e do Instituto Mineiro Agropecuário, segundo informação da Prefeitura.".
28.	No Parecer Financeiro de prestação de contas, datado de 12/6/2018 (peça 87, p.28-29) constam as seguintes informações no que concerne à prestação de contas:
a) houve inclusão pela prefeitura, no Siconv, dos extratos bancários, conforme solicitado, e recolhimento aos cofres públicos do saldo total da conta de investimento, devidamente atualizado;
b) foi disponibilizada no Siconv a declaração de atendimento às disposições legais aplicáveis ao procedimento licitatório;
c) foi incluído o comprovante de pagamento do INSS referente à nota fiscal 230, bem como a justificativa quanto ao pagamento de INSS posteriormente à data da vigência do convênio, referente à nota fiscal 263; e
d) tendo em vista que a convenente regularizou todas as pendências apresentadas nos pareceres financeiros anteriores da prestação de contas, bem como restituiu aos cofres públicos o saldo residual da conta de investimento, o convênio estava com a documentação financeira regularizada.
29.	Pelo exposto, resta descaracterizado o motivo da instauração da TCE, pois ficou comprovada a boa e regular aplicação dos recursos transferidos, uma vez que o objeto do convênio foi executado e que foi constatada regularidade da execução quanto ao aspecto financeiro, ficando afastada a possibilidade de condenação do responsável ante a inexistência de débito. Portanto, as contas da Sra. Eliana Colen Pimenta de Abuabara devem ser julgadas regulares.
Da citação e revelia do Sr. Célio Caldeira da Fonseca Filho 
30.	Preliminarmente cumpre tecer breves considerações sobre a forma como são realizadas as comunicações processuais no TCU. A esse respeito, destacam-se o art. 179 do Regimento Interno do TCU (Resolução 155, de 4/12/2002) e o art. 4º, inciso III, § 1º, da Resolução TCU 170, de 30 de junho de 2004, in verbis:
Art. 179. A citação, a audiência ou a notificação, bem como a comunicação de diligência, farseão:
I - mediante ciência da parte, efetivada por servidor designado, por meio eletrônico, fac-símile, telegrama ou qualquer outra forma, desde que fique confirmada inequivocamente a entrega da comunicação ao destinatário;
II - mediante carta registrada, com aviso de recebimento que comprove a entrega no endereço do destinatário;
III - por edital publicado no Diário Oficial da União, quando o seu destinatário não for localizado
 (...) 
Art. 3º As comunicações serão dirigidas ao responsável, ou ao interessado, ou ao dirigente de órgão ou entidade, ou ao representante legal ou ao procurador constituído nos autos, com poderes expressos no mandato para esse fim, por meio de:
I - correio eletrônico, fac-símile ou telegrama;
II - servidor designado;
III - carta registrada, com aviso de recebimento;
IV - edital publicado no Diário Oficial da União, quando o seu destinatário não for localizado, nas hipóteses em que seja necessário o exercício de defesa".
Art. 4º. Consideram-se entregues as comunicações:
I - efetivadas conforme disposto nos incisos I e II do artigo anterior, mediante confirmação da ciência do destinatário;
II - realizadas na forma prevista no inciso III do artigo anterior, com o retorno do aviso de recebimento, entregue comprovadamente no endereço do destinatário;
III - na data de publicação do edital no Diário Oficial da União, quando realizadas na forma prevista no inciso IV do artigo anterior.
§ 1º O endereço do destinatário deverá ser previamente confirmado mediante consulta aos sistemas disponíveis ao Tribunal ou a outros meios de informação, a qual deverá ser juntada ao respectivo processo.
 (...) 
31.	Bem se vê, portanto, que a validade da citação via postal não depende de que o aviso de recebimento seja assinado pelo próprio destinatário da comunicação, o que dispensa, no caso em tela, a entrega do AR em "mãos próprias". A exigência da norma é no sentido de o Tribunal verificar se a correspondência foi entregue no endereço correto, residindo aqui a necessidade de certeza inequívoca.
32.	Não é outra a orientação da jurisprudência do TCU, conforme se verifica dos julgados a seguir transcritos:
São válidas as comunicações processuais entregues, mediante carta registrada, no endereço correto do responsável, não havendo necessidade de que o recebimento seja feito por ele próprio (Acórdão 3648/2013-TCU-Segunda Câmara, Relator Ministro JOSÉ JORGE) ;
É prescindível a entrega pessoal das comunicações pelo TCU, razão pela qual não há necessidade de que o aviso de recebimento seja assinado pelo próprio destinatário. Entregandose a correspondência no endereço correto do destinatário, presume-se o recebimento da citação. (Acórdão 1019/2008-TCU-Plenário, Relator Ministro BENJAMIN ZYMLER) ;
As comunicações do TCU, inclusive as citações, deverão ser realizadas mediante Aviso de Recebimento - AR, via Empresa Brasileira de Correios e Telégrafos, bastando para sua validade que se demonstre que a correspondência foi entregue no endereço correto. (Acórdão 1526/2007-TCU-Plenário, Relator Ministro AROLDO CEDRAZ) .
33.	A validade do critério de comunicação processual do TCU foi referendada pelo Supremo Tribunal Federal, nos termos do julgamento do MS-AgR 25.816/DF, por meio do qual se afirmou a desnecessidade da ciência pessoal do interessado, entendendo-se suficiente a comprovação da entrega do "AR" no endereço do destinatário:
EMENTA: AGRAVO REGIMENTAL. MANDADO DE SEGURANÇA. DESNECESSIDADE DE INTIMAÇÃO PESSOAL DAS DECISÕES DO TRIBUNAL DE CONTAS DA UNIÃO. ART. 179 DO REGIMENTO INTERNO DO TCU. INTIMAÇÃO DO ATO IMPUGNADO POR CARTA REGISTRADA, INICIADO O PRAZO DO ART. 18 DA LEI nº 1.533/51 DA DATA CONSTANTE DO AVISO DE RECEBIMENTO. DECADÊNCIA RECONHECIDA. AGRAVO IMPROVIDO.
O envio de carta registrada com aviso de recebimento está expressamente enumerado entre os meios de comunicação de que dispõe o Tribunal de Contas da União para proceder às suas intimações.
O inciso II do art. 179 do Regimento Interno do TCU é claro ao exigir apenas a comprovação da entrega no endereço do destinatário, bastando o aviso de recebimento simples.
34.	No presente caso a citação e a audiência do Sr. Célio Caldeira da Fonseca Filho foram efetivadas por meio dos Ofícios 2496/2016TCU/SECEX-MG (peça 31) e 2498/2016TCU/SECEXMG (peça 33) , datados de 23/9/2016, tendo havido ciência nos dias 21/10/2016 e 13/10/2016, respectivamente (Avisos de Recebimento de que tratam as peças 41-42) . Sua citação foi válida, pois a entrega da correspondência se deu no endereço da prefeitura do Município de Joaquim Felício/MG, e o responsável era prefeito do referido município à época.
35.	Conforme consta na instrução de peça 43, p. 3, não houve qualquer manifestação do Sr. Célio Caldeira da Fonseca Filho e, transcorridos os prazos fixados e mantendo-se inerte o responsável.
36.	Nos processos do TCU a revelia não leva à presunção de que seriam verdadeiras todas as imputações levantadas contra os responsáveis, diferentemente do que ocorre no processo civil, em que a revelia do réu opera a presunção da verdade dos fatos narrados pelo autor. Dessa forma, a avaliação da responsabilidade do agente não pode prescindir da prova existente no processo ou para ele carreada. 
37.	Ao não apresentar sua defesa, o responsável, Sr. Célio Caldeira da Fonseca Filho, deixou de produzir prova da regular aplicação dos recursos sob sua responsabilidade, em afronta às normas que impõem aos gestores públicos a obrigação legal de, sempre que demandados pelos órgãos de controle, apresentar os documentos que demonstrem a correta utilização das verbas públicas, a exemplo do contido no art. 93 do Decreto-Lei 200/67: "Quem quer que utilize dinheiros públicos terá de justificar seu bom e regular emprego na conformidade das leis, regulamentos e normas emanadas das autoridades administrativas competentes."
38.	Mesmo as alegações de defesa/razões de justificativa não sendo apresentadas, considerando o princípio da verdade real que rege esta Corte, procurou-se buscar nos autos se havia algum argumento que pudesse ser aproveitado a seu favor.
39.	Conforme consta nos itens 23-28 da presente instrução, restou descaracterizado o motivo da instauração da TCE, ficando afastada a possibilidade de condenação do responsável ante a inexistência de débito.
40.	Consta na instrução de peça 29 que o ajuste vigeu no período de 1º/7/2012 a 1º/7/2013, cujo prazo final para apresentação da prestação de contas foi até 30/8/2013, conforme cláusula terceira do termo de convênio (peça 1, p. 114) . Consta ainda que por meio do Parecer Financeiro (peça 1, p. 232-246) a entidade concedente informou que a prestação de contas foi apresentada em 18/11/2013 (peça 1, p. 234) . Portanto a prestação de contas foi apresentada fora do prazo.
41.	Constata-se, todavia, que a instauração da tomada de contas especial se deu em razão da execução parcial do objeto e da não aprovação da prestação de contas, e não da omissão no dever de prestar contas. Veja que a audiência do responsável pelo Tribunal em relação a esse fato só veio a se concretizar em setembro de 2016 (peça 33) . Considerando que não houve débito e que a prestação de contas foi apresentada cerca de 2 meses após o prazo limite, ainda na fase interna da tce, propõe-se que as contas sejam julgadas regulares com ressalva.
42.	Dessa forma, o responsável deve ser considerado revel, nos termos do art. 12, §3º, da Lei 8.443/1992, devendo as contas serem julgadas regulares com ressalva.
DA CONCLUSÃO
43.	Pelo exposto, constata-se que ficou comprovada a boa e regular aplicação dos recursos transferidos, devendo ser julgadas regulares as contas da Sra. Eliana Colen Pimenta de Abuabara. Em razão de a prestação de contas ter sido apresentada fora do prazo, as contas do Sr. Célio Caldeira da Fonseca Filho devem ser julgadas regulares com ressalva.
PROPOSTA DE ENCAMINHAMENTO
44.	Diante do exposto, submetem-se os autos à consideração superior, propondo:
	a) considerar revel, para todos os efeitos, o Sr. Célio Caldeira da Fonseca Filho (CPF XXX.646.386-XX) , prefeito do Município de Joaquim Felício/MG no período de 1/1/2013 a 31/12/2016, dando-se prosseguimento ao processo, fundado no art.12, § 3º, da Lei 8.443/1992;
	b) julgar regulares, nos termos do arts. 1º, inciso I, e 16, inciso I, e 23, inciso I, da Lei 8.443/1992, c/c os arts. 1º, inciso I, 207 e 214, inciso I, do Regimento Interno, as contas da Sra. Eliana Colen Pimenta de Abuabara (CPF XXX.825.496-XX) , prefeita do Município de Joaquim Felício/MG no período de 1/1/2009 a 31/12/2012, dandolhe quitação plena; e
	c) julgar regulares com ressalva, nos termos do arts. 1º, inciso I, e 16, inciso II, e 23, inciso II, da Lei 8.443/1992, c/c os arts. 1º, inciso I, 208 e 214, inciso II, do Regimento Interno as contas do Sr. Célio Caldeira da Fonseca Filho (CPF XXX.646.386-XX) , prefeito do Município de Joaquim Felício/MG no período de 1/1/2013 a 31/12/2016, dando-lhe quitação;
d) enviar cópia do Acórdão que vier a ser proferido ao Instituto Nacional de Colonização e Reforma Agrária (Incra) e aos responsáveis, para ciência, informando que a presente deliberação, acompanhada do Relatório e do Voto que a fundamenta, está disponível para a consulta no endereço www.tcu.gov.br/acordaos, além de esclarecer que, caso requerido, o TCU poderá fornecer sem custos as correspondentes cópias, de forma impressa.
2. 	O MPTCU concordou com as conclusões da unidade técnica, exceto quanto aos efeitos do afastamento do débito (peça 92) : 
Entendo - concordando, assim, com a Secex/TCE - que as alegações de defesa trazidas aos autos, bem como os elementos trazidos ao processo pelo Incra em resposta à diligência realizada pela Secex/MG (peças 78, 81 e 82) , prestam-se a descaracterizar o dano inicialmente apontado nesta tomada de contas especial.
Ocorre, no entanto, que, afastado o dano que se supunha tivesse ocorrido no presente caso, perde a TCE seus pressupostos de constituição e de desenvolvimento, não havendo mais que se falar em julgamento de contas. Afinal, dispõe o artigo 71, inciso II, parte final, da Constituição, base normativa fundamental das tomadas de contas especiais, que o TCU somente deverá proceder ao julgamento de contas se essas contas envolverem prejuízo ao erário. Assim, constatando-se, em sede de tomada de contas especial, não ter ocorrido prejuízo, não há que se falar em julgamento de contas, cabendo apenas o arquivamento do processo.
Ante o exposto, este representante do Ministério Público junto ao TCU propõe seja determinado o arquivamento deste processo de tomada de contas especial por ausência de pressupostos de constituição e de desenvolvimento, consoante o que estabelece o artigo 212 do Regimento Interno do Tribunal.

8.1. Odilon Pereira de Souza (11.375/OAB-MG) e outros, representando Eliana Colen Pimenta de Abuabara.  
8.2. Decio Marílio Dias (139985/OAB-MG), representando Célio Caldeira da Fonseca Filho e Prefeitura Municipal de Joaquim Felício - MG.

Subprocurador-Geral Lucas Rocha Furtado.

TOMADA DE CONTAS ESPECIAL. CONVÊNIO. INCRA. EXECUÇÃO PARCIAL. ATRASO NA PRESTAÇÃO DE CONTAS. CITAÇÕES. REVELIA DE UM RESPONSÁVEL. APRESENTAÇÃO DE DOCUMENTOS COMPLEMENTARES. AFASTAMENTO DO DÉBITO. CONTAS REGULARES E REGULARES COM RESSALVA. ARQUIVAMENTO.

TOMADA DE CONTAS ESPECIAL (TCE)

Secretaria de Controle Externo de Tomada de Contas Especial (SecexTCE).

Trata-se de tomada de contas especial instaurada pelo Instituto Nacional de Colonização e Reforma Agrária (Incra) contra Eliana Colen Pimenta de Abuabara, ex-prefeita de Joaquim Felício/MG, em razão da execução parcial do Convênio 770656/2012, que teve por objeto a construção de um centro comercial e uma casa de mel no Projeto de Assentamento Final Feliz.
	O ajuste teve vigência entre 1º/7/2012 e 1º/7/2013. Foram liberados, pelo concedente, R$ 339.776,00 para execução do objeto, com prazo final para prestação de contas em 30/8/2013. 
	Em fiscalização in loco realizada em 2014, o Incra verificou que as obras não estavam acabadas e não havia condições para testar a rede elétrica e hidráulica das edificações. Concluiu pela ocorrência de dano correspondente à totalidade dos recursos repassados.
	No Tribunal, verificou-se que a execução do convênio ocorreu nos mandatos de Eliana Colen Pimenta de Abuabara e de Célio Caldeira da Fonseca Filho. O último responsável ainda incorreu em atraso na prestação de contas, apresentando-a apenas em 18/11/2013. 
	Após citação dos responsáveis, apresentação de alegações de defesa por Eliana Colen Pimenta de Abuabara e caracterizada a revelia de Célio Caldeira da Fonseca Filho, a então Secex/MG concluiu pela irregularidade das contas e débito correspondente à totalidade dos recursos. 
	Entendi, no entanto, que os autos não estavam prontos para julgamento e determinei medidas saneadoras para definição das responsabilidades (peça 49) .
	Na instrução, ao analisar documentação enviada pelo Incra, a Secex/TCE opinou pela regularidade das contas de Eliana Pimenta e regularidade com ressalvas das contas de Célio Filho. 
	O MPTCU anuiu com o afastamento do débito, mas pugnou pelo arquivamento do processo sem julgamento de mérito, em vista da ausência de pressupostos de constituição e desenvolvimento. 
	Com as vênias de estilo, considero que, no momento da instauração da TCE, estavam presentes os requisitos para constituição, cabendo o julgamento das contas. A documentação até então apresentada demonstrava a não conclusão das obras.
	Após encaminhamento da tomada de contas especial ao TCU, foi apresentada documentação complementar pelos gestores. Com a realização de nova vistoria, o Incra concluiu que as contas poderiam ser aprovadas com ressalvas, pois as obras estavam em funcionamento e os gestores atenderam às recomendações da fiscalização. O último parecer financeiro do tomador de contas não apontou falhas na documentação e na execução dos recursos. 
	Tendo em vista a conclusão e funcionalidade das obras, bem como a comprovação da regular aplicação dos recursos, cabe julgar regulares as contas de Eliana Colen Pimenta e regulares com ressalvas as contas de Célio Caldeira da Fonseca Filho, em virtude do atraso incorrido na prestação de contas. 
	Feitas essas considerações, voto para que o Tribunal adote o Acórdão que ora submeto à apreciação do Colegiado.
TCU, Sala das Sessões Ministro Luciano Brandão Alves de Souza, em 26 de maio de 2020.
WALTON ALENCAR RODRIGUES 
Relator